臺灣臺北地方法院民事裁定
111年度消債職聲免字第39號
聲  請  人  
即  債務人  張君智  
代  理  人  黃慧敏律師(法扶律師)   
相  對  人  
即  債權人  臺灣土地銀行股份有限公司

法定代理人  謝娟娟  
代  理  人  廖見賢  



相  對  人  
即  債權人  華南商業銀行股份有限公司

法定代理人  黃俊智  
代  理  人  郭勁良  
相  對  人  
即  債權人  彰化商業銀行股份有限公司

法定代理人  凌忠嫄  
代  理  人  郭致良  
            吳伯修  


相  對  人  
即  債權人  臺灣中小企業銀行股份有限公司

法定代理人  林謙浩  
代  理  人  林易    
相  對  人  
即  債權人  永豐商業銀行股份有限公司

法定代理人  陳嘉賢  
代  理  人  呂亮毅  
相  對  人  
即  債權人  臺灣新光商業銀行股份有限公司

法定代理人  李增昌  
代  理  人  蕭雅茹  
相  對  人  
即  債權人  中國信託商業銀行股份有限公司


法定代理人  利明献  
代  理  人  林煥洲  




相  對  人  
即  債權人  台北富邦商業銀行股份有限公司

法定代理人  程耀輝  



相  對  人  
即  債權人  滙豐(台灣)商業銀行股份有限公司

法定代理人  麥康裕  


相  對  人  
即  債權人  台新資產管理股份有限公司

法定代理人  吳統雄  


相  對  人  
即  債權人  新光行銷股份有限公司

法定代理人  李明新  
代  理  人  鄭穎聰  
上列當事人間聲請消債職權免責事件事件，本院裁定如下：
    主  文
聲請人張君智應予免責。
    理  由
一、按法院為終止或終結清算程序之裁定確定後，除別有規定外
　　，應以裁定免除債務人之債務，消費者債務清理條例（下稱
    消債條例）第132 條定有明文。惟按法院裁定開始清算程序
    後，債務人有薪資、執行業務所得或其他固定收入，扣除自
    己及依法應受其扶養者所必要生活費用之數額後仍有餘額，
    而普通債權人之分配總額低於債務人聲請清算前2 年間，可
    處分所得扣除自己及依法應受其扶養者所必要生活費用之數
    額者，法院應為不免責之裁定，惟債務人證明經普通債權人
    全體同意者，不在此限；且債務人有下列各款情形之一者，
    法院應為不免責之裁定，但債務人證明經普通債權人全體同
    意者，不在此限：（一）於7 年內曾依破產法或本條例規定
    受免責；（二）故意隱匿、毀損應屬清算財團之財產，或為
    其他不利於債權人之處分，致債權人受有損害；（三）捏造
    債務或承認不真實之債務；（四）聲請清算前2 年內，因消
    費奢侈商品或服務、賭博或其他投機行為，所支出之總額逾
    該期間可處分所得扣除自己及依法應受其扶養者所必要生活
    費用之半數，或所負債務之總額逾聲請清算時無擔保及無優
    先權債務之半數，而生開始清算之原因；（五）於清算聲請
    前1 年內，已有清算之原因，而隱瞞其事實，使他人與之為
    交易致生損害；（六）明知已有清算原因之事實，非基於本
    人之義務，而以特別利於債權人中之1 人或數人為目的，提
    供擔保或消滅債務；（七）隱匿、毀棄、偽造或變造帳簿或
    其他會計文件之全部或一部，致其財產之狀況不真確；（八
　　）故意於財產及收入狀況說明書為不實之記載，或有其他故
    意違反本條例所定義務之行為，致債權人受有損害，或重大
    延滯程序。消債條例第133條、第134條分別定有明文。又消
    債條例之立法目的，在於使陷於經濟上困境之消費者，得分
    別情形依該條例所定重建型債務清理程序（更生）或清算型
    債務清理程序（清算）清理債務，藉以妥適調整其與債權人
    及其他利害關係人之權利義務關係，保障債權人之公平受償
　　，並謀求消費者經濟生活之更生機會，從而健全社會經濟發
    展；消費者依清算程序清理債務，於程序終止或終結後，為
    使其在經濟上得以復甦，以保障其生存權，除另有上述消債
    條例第133 條、第134 條所規定不予免責之情形外，就債務
    人未清償之債務採免責主義（消債條例第1條、第132條立法
    目的參照）。
二、查本件聲請人張君智於民國110年3月19日具狀向本院聲請調
    解，於調解不成立後，聲請人向本院請求進入清算程序，經
    本院受理在案。本院遂以110 年度消債清字第134號裁定聲
    請人自110年11月25日下午4 時起開始清算程序，嗣經司法
    事務官以110 年度司執消債清字第102號進行清算程序，而
    聲請人名下僅有郵局存款債權新臺幣(下同)5元、板信銀行
    存款債權22元、國泰世華銀行存款債權125元、華南銀行存
    款債權100元、永豐銀行存款債權69元，合計321元；富邦人
    壽保單1張(保單號碼：Z000000000-00)、新光人壽保單2張(
    保單號碼：AGG0000000、AIMY552320)，上開存款及保單據
    聲請人提出等值現款303,165元解款到院，而於111年4月11
    日以110年度司執消債清字第102號裁定本件清算程序終結等
    情，業經本院依職權調取110年度消債清字第134號卷宗（下
    稱消債清卷）、110年度司執消債清字第102號卷宗（下稱司
    執消債清卷）核閱屬實。本院所為清算程序終止之裁定既已
    確定，依前揭規定，法院即應審酌聲請人是否有消債條例第
    133條、第134條所定應為不免責裁定之情形。
三、本院依消債條例第136 條規定，通知全體債權人及聲請人於
    111年9月30日下午15時55分到場陳述意見：
  ⒈聲請人略以：聲請人無消債條例第133條、134條各款之情形
　　，請准予免責等語。
  ⒉債權人滙豐(台灣)商業銀行股份有限公司略以：不同意免責
　　 。請依職權調取聲請人財產所得資料，如有消債條例第133
     條、第134 條所定之情事，應為不免責之裁定等語。
  ⒊債權人中國信託商業銀行股份有限公司略以：不同意免責。
    請依職權調取聲請人財產所得資料，如有消債條例第133條
　　、第134條所定之情事，應為不免責之裁定等語。
  ⒋債權人台北富邦商業銀行股份有限公司略以：不同意免責。
    請依職權調取聲請人財產所得資料，如有消債條例第134條
    第8款所定之情事，應為不免責之裁定等語。
  ⒌債權人臺灣新光商業銀行股份有限公司略以：不同意免責。
    請依職權調取聲請人財產所得資料，如有消債條例第133條
　　、第134條第4、5款所定之情事，應為不免責之裁定等語。
  ⒍債權人華南商業銀行股份有限公司略以：不同意免責。請依
    職權調取聲請人財產所得資料，如有消債條例第133 條、第
    134 條所定之情事，應為不免責之裁定等語。
  ⒎債權人永豐商業銀行股份有限公司略以：關於債務人是否免
    責一事，請鈞院依職權裁定等語。
  ⒏債權人臺灣中小企業銀行股份有限公司略以：不同意免責。
  ⒐債權人台新資產管理股份有限公司略以：不同意免責。請依
    職權調取聲請人財產所得資料，如有消債條例第133 條、第
    134 條所定之情事，應為不免責之裁定等語。
  ⒑債權人新光行銷股份有限公司略以：不同意免責。債務人於
    保險未解約之情況下，竟能立即提出302,844 元之等值現金
    作為清算財團，依臺灣高等法院103年度消債抗字第3號民事
    裁定見解，此恐有隱匿財產收入之真實情況，是債務人應符
    合消債條例第134條第8款之情形，應予不免責裁定等語。
　⒒債權人彰化商業銀行股份有限公司略以：不同意免責。債務
    人現年49歲，以退休年齡65歲計算，其仍有16年勞動工作時
    間可以償還債務，如不依此方案，債務人勉力清償者，諸債
    權人將受更充足之受償，否則難謂對諸債權人為之公平等語
    。
  ⒓債權人臺灣土地銀行股份有限公司略以：不同意免責。請依
    職權調取聲請人財產所得資料，如有消債條例第133 條所定
    之情事，應為不免責之裁定等語。　
四、經查：
  ㈠聲請人無消債條例第133條所定不免責事由：
  ⒈聲請人陳稱其自開始清算程序（即110年11月25日）至111年7
    月間，仍任職於中國鑛冶工程學會，惟因原工作薪資收入減
    少等原因，聲請人今年於再興小學兼職工作，前開期間內之
    薪資收入如附表一所示，並提出勞工保險異動查詢資料、衛
    生福利部中央健康保險署個人投保資料、合作金庫景美分行
    存款存摺(帳號：0000000000000)、中國鑛冶工程學會薪資
    發放明細表、再新小學薪資明細為證(見本院卷第145頁至第
    149頁、第169頁至第191頁)，互核相符，堪信為真。本院爰
    以如附表一所示之薪資收入，作為計算其開始清算程序至11
    1年7月止之固定收入依據。又查，聲請人並未領有任何社會
    補助，此有臺北市政府社會局111年8月19日北市社助字第11
    13130609號函、勞動部勞工保險局111年8月22日保退四字第
    11113213660號函及臺北市萬華區公所111年8月22日北市萬
    社字第1116016069號函附卷可稽(見本院卷第91頁、第203至
    第205頁)。是本院認自裁定開始清算後即110年11月25日起
    至111年7月止，聲請人之工作薪資等固定收入共計269,88
　　8元(詳見附表一)。
　⒉聲請人主張其於裁定開始清算程序後之支出與聲請清算時相
    同，本院依職權調閱消債清卷可知，聲請人主張每月必要生
    活費用以最低生活費之1.2 倍計算，並加計每月勞、健保費
    用1,535元（計算式：419元＋1,116元＝1,535元）等語。本院
    審酌聲請人現與其配偶葉學祥共同居住於臺北市文山區，此
    有本院公務電話紀錄、葉學祥之全戶戶籍謄本可憑（見調解
    卷第49頁、消債清卷第367頁），爰參酌衛生福利部公告之1
    10及111年度臺北市每人每月最低生活費用17,668元及18,68
    2元之1.2倍即21,202元及22,418元（計算式：17,668元×1.2
    ＝21,202元；18,682元×1.2＝22,418元），並以此數額作為聲
    請人裁定開始清算程序後之每月必要生活費用。至於聲請人
    主張加計勞、健保費用部分，觀之聲請人提出之薪資明細，
    勞、健保費均已從薪資中扣除，自不得重複計列。則聲請人
    於裁定開始清算程序後即110年11月25日起至111年7月止之
    必要生活費用共計199,330元(計算式：21,202元×2月＋22,41
    8元×7月＝199,330元)。
　⒊另聲請人主張每月須支出父母張世光、張施秀娥之扶養費，
    經查，聲請人僅稱其兼職薪資除補貼原工作薪資減少部分，
    其餘都是作為扶養費用云云，然未提出相關數額及單據以實
    其說，此部分主張即屬無據。又本院依職權調閱消債清卷，
    聲請人主張張世光、張施秀娥為其父母、扶養義務人之人數
    為5 人，然經本院函命聲請人說明被扶養人有何不能維持生
    活而有受扶養之必要、扶養費用如何分擔等情，並提出被扶
    養人之綜合所得稅各類所得資料清單、全國財產稅總歸戶財
    產查詢清單、金融機構存摺影本，及至少陳報其他扶養人之
    年籍資料以供本院調查，聲請人僅覆稱「張世光、張施秀娥
    不願提供或透露其個人相關財產之資料，因而無法向鈞院提
    出」，其他應補正事項則付之闕如，以致本院無從認定張世
    光、張施秀娥是否有受扶養之必要及扶養費用如何分擔等節
　　，是扶養費部分應不予認定。 
  ⒋基上，本件聲請人於110年11月25日起至111年7月止之收入26
    9,888元，扣除必要生活費用199,330元後，尚餘70,558元
　　，堪認聲請人合於消債條例第133 條前段之要件，為具清償
    能力之人，須依同條後段規定，審究普通債權人之分配總額
　　，是否低於債務人本件聲請清算前2 年間可處分所得扣除自
    己及依法應受其扶養者所必要生活費用之數額。
  ⒌就聲請人聲請清算前2年（即108年3月19日至110年3月19日
　　）可處分所得部分，聲請人主張其自聲請前2 年迄今任職於
    中國鑛冶工程學會，業據其提出衛生福利部中央健康保險署
    個人投保資料表及中國鑛冶工程學會薪資發放明細表為證，
    堪可認定。依聲請人所檢附之薪資發放明細表(見消債清卷
    第83頁至第141頁)，聲請人自108年3月至110年3月間領有如
    附表二所示之薪資所得，共計520,635 元。復查，聲請人於
    108 年度自有限責任台灣主婦聯盟生活消費合作社領有20元
    之股利，此有聲請人108 年稅務電子閘門財產所得調件明細
    表在卷足憑(見本院卷第39頁)。再查，據聲請人提出之板信
    商業銀行雙園分行帳戶存摺(帳號：0000-0-00000000-0；見
    本院卷第153頁)所示，聲請人於108年8月5日及109年6月24
    日分別有3,273元及1,430元款項匯入，且聲請人亦有提領之
    行為，堪認為聲請人可處分所得。據上所述，本院即以525
　　,358 元(計算式：520,635元＋20元＋3,273元＋1,430元＝525,3
    58元)作為聲請人聲請清算前2年間可處分所得。
  ⒍按債務人必要生活費用，以最近一年衛生福利部或直轄市政
    府所公告當地區每人每月最低生活費1.2 倍定之；受扶養者
    之必要生活費用，準用第1 項規定計算基準數額，並依債務
    人依法應負擔扶養義務之比例認定之；前二項情形，債務人
    釋明更生期間無須負擔必要生活費用一部或全部者，於該範
    圍內，不受最低數額限制；債務人證明確有必要支出者，不
    受最高數額及應負擔比例之限制；債務人聲請更生或清算時
    所提財產及收入狀況說明書，其表明每月必要支出之數額，
    與本條例第64條之2第1項、第2 項規定之認定標準相符者，
    毋庸記載原因、種類及提出證明文件，消債條例第64 條之2
    第1項至第3項，消費者債務清理條例施行細則第21條之1第3
    項定有明文。聲請人於聲請清算前2 年之每月必要生活費用
　　，聲請人未敘明是否與聲請清算時相同，本院審酌聲請人現
    與其配偶葉學祥共同居住於臺北市文山區，此有本院公務電
    話紀錄、葉學祥之全戶戶籍謄本可憑（見調解卷第49頁、消
    債清卷第367頁），爰參酌衛生福利部公告之108 至110年度
    臺北市每人每月最低生活費用16,580元、17,005元及17,668
    元之1.2倍即19,896元、20,406元及21,202元，並以此數額
    作為聲請人每月必要生活費用。依此，聲請人於此期間之每
    月必要生活費用共計為507,438元(計算式：19,896元×10月＋
    20,406元×12月＋21,202元×3月＝507,438元)。
  ⒎基上，聲請人聲請更生前2年之可處分所得為525,358元，扣
    除聲請人聲請更生前2 年之必要支出507,438 元後，尚餘17
    ,920元（計算式：525,358元－507,438元＝17,920元），而全
    體普通債權人於本件清算程序中受分配299,002元(計算式：
    清算財團303,165元－執行費優先債權4,163元＝299,00
　　2元，見司執消債清卷第225頁)，已高於聲請人本件聲請清
    算前2年間可處分所得扣除自己及依法應受其扶養者所必要
    生活費用之數額，揆諸前揭規定，債務人無消債條例第133
    條所定之不免責事由。
  ㈡聲請人無消債條例第134條之不免責事由：
　⒈消債條例關於清算程序是以免責主義為原則，不免責為例外
　　，倘債權人主張債務人有消債條例第134 條各款所定不免責
    之情事，應由債權人就債務人有合於上開各款要件之事實，
    提出相當之事證證明之，惟本件債權人均未具體說明或提出
    相當事證證明，本院亦查無債務人有何消債條例第134 條所
    列各款之不免責事由，自難認債務人有消債條例第134 條各
    款所定不免責事由之情事存在，故聲請人並無消債條例第13
　　4條所定不免責事由之存在，堪可認定。
  ⒉又本院依職權就現有事證予以調查審酌之結果，復查無聲請
    人有何其他違反消債條例第134條之情形。
五、綜上所述，聲請人業經本院為終止清算程序之裁定確定，且
    不符合消債條例第133條所定之情形，復查無同條例第134條
    各款所列之不免責事由，依同條例第132 條之規定自應裁定
    聲請人免責。
六、依消債條例第132 條，裁定如主文。
中　　華　　民　　國　　111 　年　　11　　月　　22　　日
              民事第二庭    法　　　官　蒲心智
以上正本係照原本作成。
如不服本裁定應於送達後10日內向本院提出抗告狀，並繳納抗告
費新臺幣1,000元。　　　　　　　
中　　華　　民　　國　　111 　年　　11　　月　　22　　日
                            書  記  官  林芯瑜
附表一(新台幣/元)
編號 日期 薪資收入數額 發放單位 1 110年11月 25,346元 中國鑛冶工程學會 2 110年12月 17,346元 中國鑛冶工程學會 3 111年1月 42,186元 中國鑛冶工程學會 4 111年2月 17,286元 中國鑛冶工程學會 5 111年2月 9,036元 再興小學 6 111年3月 17,286元 中國鑛冶工程學會 7 111年3月 16,827元 再興小學 8 111年4月 17,286元 中國鑛冶工程學會 9 111年4月 8,877元 再興小學 10 111年5月 23,286元 中國鑛冶工程學會 11 111年5月 22,127元 再興小學 12 111年6月 17,286元 中國鑛冶工程學會 13 111年6月 18,427元 再興小學 14 111年7月 17,286元 中國鑛冶工程學會 共計：269,888元 (見本院卷第173頁至第191頁)    
　　　
附表二(新台幣/元)
編號 日期 薪資收入數額 備註 1 108年3月 16,517元 108年3月至12月共計：204,265元 2 108年4月 16,517元  3 108年5月 22,606元  4 108年6月 16,606元  5 108年7月 16,606元  6 108年8月 16,606元  7 108年9月 22,606元  8 108年10月 16,606元  9 108年11月 21,389元  10 108年12月 38,206元  11 109年1月 19,896元 109年共計：239,432元 12 109年2月 16,576元  13 109年3月 16,576元  14 109年4月 16,576元  15 109年5月 17,476元  16 109年6月 23,476元  17 109年7月 17,476元  18 109年8月 17,476元  19 109年9月 23,476元  20 109年10月 17,476元  21 109年11月 25,476元  22 109年12月 17,476元  23 110年1月 42,246元 110年1月至3月共計：76,938元 24 110年2月 17,346元  25 110年3月 17,346元  1.共計：520,635元 2.消債清卷第83頁至第141頁 3.109年2月、6月、9月、11月及110年1月，雖有遭法院扣薪，然於開始更生或清算程序後，扣薪之執行命令即不得繼續，聲請人每月可清償債務之能力將提高，故法院強制執行扣薪部分仍應計入聲請人每月收入